【裁判字號】    99,上易,1327
【裁判日期】    990831
【裁判案由】    妨害自由等
【裁判全文】
臺灣高等法院刑事判決                99年度上易字第1327號
    上訴人  臺灣士林地方法院檢察署檢察官
    被  告  甲○○
            丙○○
上列上訴人因被告恐嚇等案件，不服臺灣士林地方法院98年度易
字第39號，中華民國99年4月30日第一審判決（起訴案號：臺灣
士林地方法院檢察署97年度偵字第2204號），提起上訴，判決如
下：
    主  文
原判決關於甲○○重利罪部分撤銷。
甲○○共同犯重利罪，處有期徒刑肆月，如易科罰金以新臺幣壹
仟元折算壹日。
其他上訴駁回。
    犯罪事實
壹、甲○○於民國90年間曾因重利罪，經法院判處有期徒刑8 月
    ，緩刑3 年確定。
貳、甲○○仍未記取教訓，與年籍不詳成年人基於重利的犯意聯
    絡，共同經營地下錢莊，並負責招攬客戶、放款及催收欠款
    。
    丁○○因需款孔急，於96年11月22日中午12時許，在臺北市
    士林區○○○路277 號「八號碼頭」餐廳，經乙○○介紹而
    向甲○○借款。
    甲○○乘丁○○急於用錢的機會，貸予新台幣（下同）3 萬
    元，預扣利息4500元及1000元手續費，約定10日為1 期，每
    萬元每期利息1500元，而取得與原本顯不相當的重利，並要
    求丁○○簽立面額6 萬元及3 萬元本票各1 張以供擔保。
    及至97年1 月16日止，丁○○共計支付31500 元利息予甲○○。嗣因丁○○報警，而查悉上情。
    理    由
壹、被告對於卷證的證據能力均表示無意見（本院99年7月28日
    審判筆錄2-4頁）。
貳、被告甲○○坦承於前述時地，借貸予丁○○並收取利息的事
    實；但矢口否認重利犯行，辯稱：「我認識的地下錢莊不願
    借錢給丁○○，由我出面向地下錢莊借錢，再借給丁○○。
    我沒有扣取1000元手續費，也未要求丁○○簽發本票，我向
    丁○○收取的利息都轉匯給地下錢莊。」等語。
、對於被告辯解的認定
    關於被害人丁○○向被告甲○○借款的人、事、時、地，以
    及被告甲○○如何收取與原本不相當重利等事實，已經證人
    丁○○、乙○○證述明確（偵13-14 、48-49 ）。
    雖然被告甲○○提出銀行匯款單據（偵60-63 ），辯稱其向
    被害人丁○○收取利息之後，旋即匯入地下錢莊指定的人頭
    帳戶等語。經查，被告甲○○始終無法提出所稱地下錢莊人
    員的相關年籍資料，以供法院查證，其辯解已難採信；況且
    ，上述匯款單據經審酌其匯款時間為97年3 月、4 月間，而
    被害人丁○○借款及還款時間則為96年11月22日至97年1 月
    中旬。顯難認定與本案具有關連性。參酌被告於90年間曾因
    重利犯行，經法院判處罪刑並宣告緩刑，有本院被告前案紀
    錄表可憑。被告飾詞卸責的辯解，不能採信。事證明確，被
    告甲○○重利犯行可以認定。
肆、撤銷改判的理由
一、撤銷原判決的理由
（一）原判決認定被告甲○○就重利犯行與年籍不詳成年人之間
      ，具有犯意聯絡、行為分擔，為共同正犯，並於主文諭知
      共同犯罪；但據上論結欄並未引用刑法第28條。
（二）刑罰的量定固屬法院自由裁量的職權行使，但刑事審判量
      刑，旨在實現刑罰權的分配的正義，法院對科刑判決的被
      告量刑，應符合罪刑相當原則，使罰當其罪，以契合人民
      法律感情。此所以刑法第57條明定科刑時應審酌一切情狀
      ，尤應注意該條所列各款情形，以為科刑輕重標準。95年
      台上1779號判決參照。
      被告甲○○前有多次賭博、重利以及恐嚇取財前案紀錄，
      最近一次重利罪行並經法院判處有期徒刑8 月，緩刑3 年
      確定，仍不知警惕，且犯後不具悔意，原審未斟酌及此，
      僅判處有期徒刑2 月，顯然背離一般人民的法律期待。檢
      察官依循被害人的請求上訴意旨略以，原判決關於重利犯
      行量刑顯然過輕等語，應認有理由，原判決關於重利罪部
      分應予撤銷改判。
二、自為判決的論罪科刑理由
（一）被告甲○○所為，觸犯刑法第344條重利罪。
（二）被告甲○○就重利犯行與年籍不詳成年人之間，因具有犯
      意聯絡、行為分擔，為共同正犯。
（三）審酌被告甲○○犯罪的動機、目的、手段、所生損害及其
      素行、犯後態度等一切情狀，認宜量處如主文所示刑罰，
      並諭知易刑標準如主文。
伍、上訴駁回即被告甲○○、丙○○被訴強制、恐嚇無罪部分
一、公訴意旨略以：被告甲○○因乙○○與其的不詳年籍友人「
    阿彬」之前曾共同向甲○○借款6 萬5 千元，並由乙○○在
    「阿彬」簽立的面額5 萬元、15萬元擔保本票背書。
    事後「阿彬」無力償還本息，被告甲○○、丙○○即基於恐
    嚇及強制的共同犯意聯絡，於97年1 月10日中午12時30分許
    ，邀約乙○○在臺北市○○街碰面。被告甲○○當場恐嚇乙○○：「若不還錢將遭地下錢莊人員斷手斷腳。」等語，致
    乙○○心生恐懼，足生危害於其人身安全。
    甲○○隨即與被告丙○○共同強逼乙○○一同前往臺北市士
    林區○○○路，令乙○○簽立面額3 萬元擔保本票再向錢莊
    借款6 萬元之後，始同意乙○○離去。
    嗣經乙○○報警，而查得上情，因認被告甲○○、丙○○涉
    犯刑法第304 條第1 項強制罪、第305 條恐嚇罪嫌。
二、告訴人的告訴以使被告受刑事訴追為目的，難免故予誇大，
    是其指訴是否與事實相符，仍應調查其他證據以資審認。最
    高法院93年台上字第6077號判決參照。
    告訴人的指訴既以使被告判罪處刑為目的，故多有不利於被
    告的陳述，自不得以其指訴為被告犯罪的唯一證據。最高法
    院84台上5368號判決參照。
    細繹告訴人乙○○歷次證述（偵20-22 、24-25 、68-70 ，
    原審107 ），就被告2 人是否曾出言恐嚇，前後供述不一；
    就實行恐嚇犯行的人數、時地、內容，以及遭恐嚇後是否感
    到畏懼等情，均有重大出入。參酌證人乙○○既供稱有2 名
    朋友陪同前往錦州街，則告訴人倘受被告2 人強逼同往錦州
    街，乙○○的2 名友人卻坐視不理，顯違常情；況且告訴人
    供稱被告甲○○是以機車搭載告訴人乙○○，則沿途經過許
    多路段，並曾遵守交通規則停等紅燈，途中且下車進入多間
    當鋪、錢莊，告訴人乙○○若不欲與被告等前往，實可趁機
    逃離或藉機求救，卻捨此不為，非無疑問。
    告訴人乙○○的指述存有相當瑕疵，無法使本院達一般人均
    不致有所懷疑的程度，難以作為對被告不利認定的依據；而
    證人郭衍毅的證述（偵66-67 、95-96 ），也僅以足證明告
    訴人乙○○曾出面擔保向地下錢莊借款並簽發本票的事實，
    不足以據以推論被告2 人嗣後曾經對告訴人實行恐嚇或強制
    犯行。
三、此部分起訴犯行除告訴人乙○○的指訴外，別無其他證據證
    明；而告訴人的證詞又存有明顯瑕疵而有可疑。公訴人所舉
    證據均不足以證明被告等涉嫌犯罪；此外，查無其他積極證
    據證明被告涉有公訴意旨所指犯行。原審以犯罪不能證明而
    為被告甲○○、丙○○此部分起訴犯行無罪諭知，認事用法
    並無不當，應予維持。檢察官上訴指稱此部分無罪判決不當
    ，無理由，應予駁回。
陸、適用法律
一、刑事訴訟法第368條、第369條第1項前段、第364條、第299
    條第1項前段。
二、刑法第28條、第344條、第41條第1項。
三、刑法施行法第1條之1。
中    華    民    國    99    年    8     月    31    日
                  刑事第六庭審判長法  官  郭豫珍
                                  法  官  何信慶
                                  法  官  吳淑惠
以上正本證明與原本無異。
不得上訴。
                                  書記官  陳采薇
中    華    民    國    99    年    9     月    1     日
附錄：本案論罪科刑法條全文
中華民國刑法第344條
（重利罪）
乘他人急迫、輕率或無經驗貸以金錢或其他物品，而取得與原本
顯不相當之重利者，處 1 年以下有期徒刑、拘役或科或併科 1
千元以下罰金。

司法院資訊處製作；財團法人民間司法改革基金會備份。
